【裁判字號】    99,易,1060
【裁判日期】    990727
【裁判案由】    詐欺
【裁判全文】
臺灣高雄地方法院刑事判決              99年度易字第1060號
公  訴  人  臺灣高雄地方法院檢察署檢察官
被      告  甲○○
選任辯護人  朱淑娟律師
            陳正男律師
            侯勝昌律師
上列被告因詐欺案件，經檢察官提起公訴（99年度偵字第8647號）
，本院判決如下：
    主  文
甲○○幫助犯詐欺取財罪，處拘役伍拾日，如易科罰金，以新台
幣壹仟元折算壹日。
    事  實
一、甲○○明知當前申請金融帳戶甚為方便，但詐騙集團或不法
    份子為掩飾其詐欺取財之不法行徑，避免執法人員之追究及
    處罰，經常捨自己申請而利用他人之金融帳戶為工具以遂行
    詐騙，因而客觀上可預見無故欲取得他人金融帳戶使用之行
    徑，常與財產犯罪有密切關連，竟意圖為自己及第三人不法
    所有，以縱有人持其金融帳戶作為詐騙犯罪工具亦不違其本
    意之不確定故意，於民國98年10月21日某時，在高雄市火車
    站附近之麥當勞速食店前，將其於93年12月15日申設之臺灣
    中小企業銀行中壢分行第000-00000-000000號帳戶（下稱系
    爭帳戶）之存摺影本、提款卡、密碼，交予姓名年籍不詳綽
    號「小周」之成年人（下稱「小周」）使用。嗣「小周」與
    其所屬之詐欺集團成員共同基於詐欺取財之犯意聯絡，於98
    年10月間某日，以firetp@hotmail.com之網路帳號，在「奇
    集集分類廣告網」網站上，留下拍賣相機之虛偽訊息，致丙
    ○○陷於錯誤，誤認對方有出賣相機之真意而上網應買，並
    依指示，於同年10月22日下午2 時7 分許，轉帳新台幣2 萬
    元至系爭帳戶，嗣因丙○○遲未收到貨品，報警處理，始查
    悉上情。
二、案經丙○○訴由臺北縣政府警察局新店分局移請臺灣臺北地
    方法院檢察署呈請臺灣高等法院檢察署核轉臺灣高雄地方法
    院檢察署檢察官偵查起訴。
    理  由
一、證據能力之判斷：
    按被告以外之人於審判外之言詞或書面陳述，除法律有規定
    者外，依刑事訴訟法第159 條第1 項之規定，雖不得作為證
    據，但依同法第159 條之5 規定，經當事人於審判程序同意
    作為證據，法院審酌該言詞陳述或書面陳述作成時之情況，
    認為適當者，仍得作為證據，且如當事人、代理人或辯護人
    於法院調查證據時，知有上開不得為證據之情形，而未於言
    詞辯論終結前聲明異議者，視為有前項之同意。而本件關於
    證人即告訴人丙○○於警詢中所為之陳述，被告及辯護人於
    本院行準備程序時，均表示不爭執證據能力（詳本院99年度
    審易字第1968號卷【下稱審查卷】第41頁），且被告及辯護
    人均未於本院審理過程中聲明異議，本院審酌上開陳述作成
    時之情況均屬正常，且與本案相關之待證事實具有關連性，
    因認上開證據均具有證據能力。
二、事實之認定：
    訊據被告甲○○雖自承系爭帳戶為其所申請設立，並於上開
    時間、地點交付存摺影本、提款卡、密碼予「小周」，然矢
    口否認將系爭帳戶資料交付他人供詐欺集團犯罪使用，辯稱
    於98年10月21日，見自由時報刊載「國際時尚招待會所‧誠
    徵中晚班司機‧可立即上班‧可兼職‧免經驗免備車‧意洽
    0000000000」廣告（下稱系爭廣告），電話聯繫後，知悉係
    應徵載送傳播妹司機之工作，應「小周」要求提供系爭帳戶
    存摺影本、提款卡、密碼，供確認有無貸款後，以該帳戶供
    工作期間匯入及提領款項，伊非將系爭帳戶之提款卡、密碼
    交付他人供詐騙使用云云。經查：
  (一)所承部分核與系爭帳戶之開戶資料、存款交易明細查詢單及
    自由時報節本、行動電話費明細資料所示相符，有上開資料
    附卷可稽（詳臺灣台北地方檢察署99年度偵字第1795號卷【
    下稱北偵卷】第5 至6 頁、本院卷第25頁至26頁），堪信為
    真實，則系爭帳戶為被告申請設立及交付他人使用之事實，
    應可認定。
  (二)告訴人丙○○如事實欄所載被詐騙之情，業經其證述在卷（
    詳警卷第3 至4 頁），並有臺灣銀行自動櫃員機交易明細表
    、網路拍賣資料、系爭帳戶存款交易明細查詢單各1 份附卷
    可稽（詳北偵卷第11至14頁、第6 頁），且核與被告供述交
    付系爭帳戶提款卡、密碼予他人，不知告訴人轉入款項之情
    相符，所證自堪信為真實，則告訴人確有如事實欄所載之被
    詐騙事實，亦可認定。
  (三)按當前申請金融帳戶甚為方便，但詐欺集團或不法份子為掩
    飾其詐欺取財之不法行徑，避免執法人員之追究及處罰，經
    常捨自己申請而利用他人之金融帳戶為工具以遂行詐騙，因
    而客觀上可預見無故欲取得他人金融帳戶使用之行徑，常與
    財產犯罪有密切關連；且為確保該金融帳戶不致因申請人辦
    理掛失，使即將成功之詐騙徒勞無功，通常均會事先取得該
    金融帳戶申請人之同意，而目前坊間詐欺集團經申請人同意
    使用金融帳戶之方法，大致區分為以金錢購買及詐騙取得，
    然因近來上開詐騙層出不窮，大眾傳播工具已有大幅報導，
    政府亦再三宣導民眾注意以免受騙，是除知識、社會經驗均
    低於一般平均值甚多者外，對上開情形自無不知之可能，金
    融帳戶被詐騙供詐欺犯罪使用之情形已大幅減少，則具一般
    正常知識、社會經驗者所申設之金融帳戶，如被詐欺集團用
    為詐騙他人匯款之工具，而無法說明詐欺集團何以可取得其
    金融帳戶資料之合理原因，自應認係將金融帳戶交付他人使
    用，有為自己及第三人不法所有之意圖，並具縱他人持其金
    融帳戶作為詐騙工具亦不違其本意之不確定故意。而本件經
    查：
    1.被告為77年5 月14日生，大學肄業，有個人戶籍查詢資料
      附卷可稽（詳北偵卷第7 頁），案發時已滿20歲，且前曾
      在國瑞汽車股份有限公司、傑崙有限公司、寒軒企業股份
      有限公司工作，有勞工保險被保險人投保資料明細表附卷
      可稽（詳審查卷第24頁），雖被告及辯護人辯稱上開工作
      為建教合作之工作，或僅係在便利商店、餐廳兼職之工作
      ，被告未因上開工作而具備充分之社會閱歷云云，而依被
      告之年齡及就學情形，雖堪認上開建教合作、便利商店、
      餐廳作兼職工作為可採，然被告既有上開高等學歷，且已
      有相當之工作經驗，難謂無一定之社會閱歷，是仍應認其
      有一定之學歷、工作經驗及社會閱歷，對上開政府三令五
      申所宣導之防詐騙訊息，堪認有一定瞭解，則對詐欺集團
      詐騙前先行取得金融帳戶之慣用詐騙手法，仍應有一定之
      認知。
    2.被告就其見系爭廣告找工作，應「小周」要求交付系爭帳
      戶存摺影本、提款卡、密碼之所辯，業已提出自由時報節
      本及0000000000號行動電話之電話費明細資料各1 份為證
      ，依上開自由時報節本所示，確有系爭廣告之刊載，且依
      上開電話費明細資料顯示，被告辯稱使用之0000000000號
      行動電話門號，於案發前1 日即系爭廣告刊載之98年10月
      21日，確曾5 度撥打系爭廣告所刊載之電話，有上開自由
      時報節本、電話費明細資料附卷可按（詳本院卷第25至26
      頁），雖上開電話明細資料並未記載被告辯稱用以應徵之
      0000000000號行動電話門號為何人所申請持用，但被告既
      可提出該門號之電話費明細資料，堪認與該門號使用者間
      有一定情誼，自有可能如所辯以該門號聯繫應徵事宜，且
      該門號於案發前1 日確如所辯與系爭廣告刊載之電話有多
      次聯繫，與詐欺集團取得金融帳戶後，為免申設人發現有
      異報案或掛失，迅速用為詐騙工具之行騙模式相符，是所
      辯尚堪採信，則本件被告係因見系爭廣告，為應徵工作而
      交付系爭帳戶存摺影本、提款卡、密碼予「小周」之事實
      ，應可認定。
    3.按正常公司行號徵才時，多要求應徵者需事先寄送履歷表
      以為初步篩選，再以筆試、面試等方式，就應徵者中選擇
      適合之人選，雖因各公司行號規模及求才性質之不同，徵
      選過程之慎重程度有所差異，非必踐行上開全部程序，但
      如有筆試、面試，地點多安排在公司既有場所，除可避免
      不必要開銷，掌握應徵程序之有效進行外，亦可使應徵者
      初步瞭解經營之狀況，加深雙方之瞭解與互信，至少亦需
      選擇可對多人一併徵選之公開而正式之場所；而本件被告
      應徵工作交付系爭帳戶存摺影本、提款卡、密碼之過程，
      依被告所承略為：以電話聯繫，約定在高雄市火車站附近
      麥當勞速食店前會面，其應徵後仍不知該公司行號之名稱
      ，亦不知設立地點，有筆錄附卷可稽（詳本院卷第47至48
      頁），與如上所述正常公司行號徵才之情形迥異。又如有
      使用金融帳戶存提工作款項之必要，依一般經驗法則，應
      由公司行號申設帳戶使用，以資公私分明，避免公款流為
      私用，額外肇生不法事端；而本件依被告辯稱略以：依「
      小周」表示，因應徵載送傳播妹之司機，錄取後會有工作
      款項需匯入及提領，需應徵者提供金融帳戶使用，且為確
      認應徵者有無貸款，需事先交付金融帳戶之存摺影本、金
      融卡、密碼供查驗，亦有筆錄附卷可按（詳本院卷第47至
      49頁），上開由應徵者提供金融帳戶供工作上使用之所辯
      ，顯與前述公司行號為求公私分明，申辦帳戶供員工工作
      使用之經驗法則不符，且一般存款帳戶並無法查悉借貸即
      向金融機構辦理放款之情形，是所辯提供系爭帳戶存摺影
      本、提款卡、密碼供查證貸款情形，亦與常情有違。從而
      一般有通常社會歷練之人如見系爭廣告接洽應徵，對上開
      徵才程序、要求提供金融帳戶資料之情形，自應有所警惕
      ，並無隨意相信而交付金融帳戶資料之可能，故被告上開
      所辯即使均屬實，亦難認被告交付系爭帳戶存摺影本、提
      款卡、密碼予「小周」之所為合於常情。
    4.又金融帳戶存摺、提款卡、密碼為個人重要金融資料，申
      設者自應小心保管，如有遺失或被騙交付，申設或使用者
      自應迅速採取掛失或其他有效之補救措施，以防該資料被
      用為犯罪工具時，除對國家、社會造成危害外，本身亦將
      遭受牽連。而本件依被告供稱略以：交付系爭帳戶存摺影
      本、提款卡、密碼之該週週五即98年10月23日，即因屆至
      約定上班時間，赴約定地點未見「小周」前來，且無法以
      電話聯繫，而知悉被騙（放鴿子），但1 、2 週後，始至
      位於就讀之永達技術學院附近之臺灣中小企銀行辦理掛失
      舊提款卡及申請新提款卡手續，且因未攜帶身分證、存摺
      、印章等證件，況身上僅有100 元，而補辦提款卡需500
      元，所以沒有辦成等語，有筆錄附卷可憑（詳本院卷第51
      至52頁），核與證人即被告同學乙○○證稱略以：於98年
      間某日，與包含被告之同學吃飯後，和其他同學一同陪被
      告前往學校附近之臺灣中小企業銀行辦理帳戶凍結，聽警
      衛說辦理掛失需要金錢，而且資料也未帶齊，所以無法辦
      理，被告說是因為打工被騙等語（詳本院卷第35至41頁）
      大致相符，所供雖堪信為真實。然如上所述，依被告之學
      歷、工作經驗及社會閱歷，對上開政府三令五申所宣導之
      防詐騙訊息，及欺集團詐騙前先行取得金融帳戶之慣用詐
      騙手法，應有一定之認知及瞭解。而本件「小周」安排之
      徵才程序，及要求提供金融帳戶資料之情形，已極不合常
      理，被告仍將系爭帳戶之存摺影本、提款卡、密碼交付使
      用，所為已極不合常情，況被告於知悉被騙後，竟遲至1
      、2 週後，始前往辦理掛失或提款卡停用手續，對詐欺集
      團成員可能於未辦理掛失或停用手續期間，以系爭帳戶資
      料作為詐騙工具，自屬有所知悉及容任，被告有幫助詐欺
      之不確定故意，非僅疏虞過失，甚為明確。
  (四)綜上所述，本件事證明確，被告有事實欄所載之犯行，應堪
    認定。
三、論罪科刑：
    核被告所為，係犯刑法第30條第1 項前段、第339 條第1項
    之幫助詐欺取財罪。被告係幫助詐騙集團成員實施詐騙，非
    本身從事詐騙，應依幫助犯之規定，按正犯之刑減輕之。爰
    審酌被告不顧近來社會詐騙之猖獗，竟提供金融帳戶幫助實
    施詐騙，使被害人受有如上之損害，實有不該，否認犯行，
    犯後態度不佳，前無犯罪紀錄，有臺灣高等法院被告前案紀
    錄表附卷可稽（詳本院卷第58頁），素行尚佳等一切情狀，
    量處如主文所示之刑，並諭知如主文所示之易科罰金折算標
    準，以資警懲。
據上論斷，應依刑事訴訟法第299 條第1 項前段，刑法第30條、
第339 條第1 項、第41條第1 項前段，刑法施行法第1 條之1，
判決如主文。
本案經檢察官張志杰到庭執行職務。
中    華    民    國    99    年    7     月    27    日
                刑事第六庭審判長法  官  李璧君
                                法  官  曾鈴
                                法  官  鄭峻明
以上正本證明與原本無異。
如不服本判決應於收受判決後10日內向本院提出上訴書狀，並應
敘述具體理由。其未敘述上訴理由者，應於上訴期間屆滿後20日
內向本院補提理由書(均須按他造當事人之人數附繕本)「切勿逕
送上級法院」。
中    華    民    國    99    年    7     月    27    日
                                書記官  吳韻芳
論罪科刑法條：
刑法第339條
意圖為自己或第三人不法之所有，以詐術使人將本人或第三人之
物交付者，處 5 年以下有期徒刑、拘役或科或併科 1 千元以下
罰金。
以前項方法得財產上不法之利益或使第三人得之者，亦同。
前二項之未遂犯罰之。

司法院資訊處製作；財團法人民間司法改革基金會備份。
